臺灣高等法院刑事判決
108年度上訴字第3342號
上  訴  人
即  被  告  高綱鴻
選任辯護人  張敏玲律師（法律扶助律師）
上列上訴人即被告因違反貪污治罪條例等案件，不服臺灣新北地
方法院108年度訴字第135號，中華民國108年7月15日第一審判決
（起訴案號：臺灣新北地方檢察署108年度偵字第189號、108年
度偵字第3712號），提起上訴，本院判決如下：
    主  文
上訴駁回。
    事  實
一、甲○○係法務部○○○○○○○○○○○○○○○○）依照行政院與所屬中央及
    地方機關約僱人員僱用辦法第2條規定所進用之約僱人員，
    僱用期間自民國106年2月13日起至107年10月11日止，擔任
    戒護科管理員，負責辦理受收容人新收程序及物品保管手續
    等戒護勤務工作，為依法令服務於國家所屬機關而具有法定
    職務權限之公務員。甲○○明知為公務員，應謹守分際、恪遵
    職守，不得侵占其職務上持有之非公用私有財物，竟意圖為
    自己不法所有，基於行使登載不實公文書及侵占職務上持有
    非公用私有財物之犯意，於107年10月6日凌晨3時30分許，
    大陸地區人士董合文因案經法院裁定羈押而解送至臺北看守
    所，由甲○○負責辦理董合文新收及物品保管程序之際，將董
    合文所有並提出保管之金項鍊1條（重量1.033兩，價值約新
    臺幣4萬8,035元）藏在左手而侵占入己，同時故意不將該金
    項鍊登載於其職務上所掌之臺北看守所收容人物品保管分戶
    卡（下稱分戶卡）之公文書，並在其上蓋用「本人入所攜帶
    之各項保管物品已清點完畢並全數放入保管袋內無誤」之印
    文，以虛偽表示董合文所提交保管之物品中並無該金項鍊之
    旨，復將分戶卡交付董合文而行使之，足以生損害於董合文
    及臺北看守所收容及保管物品程序之正確性。嗣甲○○於有偵
    查職權之公務員發覺其上開犯罪事實前，主動向法務部廉政
    署廉政官告知犯罪而自首接受裁判，始查悉上情。
二、案經甲○○自首暨法務部廉政署移送臺灣新北地方檢察署檢察
    官偵查起訴。
    理  由
壹、證據能力
    按被告以外之人於審判外之言詞或書面陳述，除法律有規定
    者外，不得作為證據。被告以外之人於審判外之陳述，雖不
    符合同法第159條之1至第159條之4之規定，但經當事人於審
    判程序同意作為證據，法院審酌該言詞陳述或書面陳述作成
    時之情況，認為適當者，亦得為證據。刑事訴訟法第159條
    第1項、第159條之5第1項分別定有明文。本判決下列所引用
    被告以外之人於審判外之陳述，檢察官、被告甲○○及其辯護
    人於本院準備程序時均表示同意有證據能力（見本院卷第55
    至58頁），本院審酌上開供述證據作成時之情況，尚無違法
    不當及證明力明顯過低之瑕疵，且為證明本件犯罪事實所必
    要，揆諸上開規定，均有證據能力；至於非供述證據部分，
    並無證據顯示係實施刑事訴訟程序之公務員違背法定程序所
    取得之證據，亦無顯有不可信之情況或不得作為證據之情形
    ，自均有證據能力。
貳、實體方面
一、認定犯罪事實所憑之證據及理由： 
(一)上揭犯罪事實，業據上訴人即被告甲○○於廉政官詢問、偵查
    、原審及本院審理時均坦承不諱（見107年度他字第6986號
    卷〈下稱他字卷〉第19至21頁、第75至77頁、第85至86頁，原
    審卷第51頁、第94至96頁，本院卷第55、117頁），核與證
    人即被害人董合文於廉政官詢問及偵查中之證述（見他字卷
    第63至66頁）情節相符，並有約僱人員僱用契約書、董合文
    之在監在押紀錄表、收容人基本資料卡及入出境資料、分戶
    卡及被告物品保管袋（下稱保管袋）影本、勘驗紀錄及監視
    器翻拍照片、看守所辦公區部分平面圖、現場照片、戒護科
    辦公室人員進出時間時序表及董合文新收保管事件時序表（
    見他字卷第7至13頁、第17頁、第27至33頁、第45至56頁，1
    08年度偵字第189號卷第55至61頁，原審卷第43頁）在卷可
    按，足認被告前揭具任意性之自白，確與事實相符。 
(二)辯護人雖辯稱：被告係約僱之監所管理人員，是否具有公務
    員身分仍有疑問云云。然按刑法第10條第2項第1款前段所指
    「依法令服務於國家、地方自治團體所屬機關而具有法定職
    務權限」之公務員，係著重於其服務於上開機關之身分，學
    理上稱為「身分公務員」。此類公務員之任用方式，祇須有
    法令之任用依據即可，不論其係經由考試晉用、選舉產生、
    約聘僱用或政治任命，更不論其係專職或兼任、長期性或臨
    時性。又所謂「法定職務權限」，並不以法律明文規定者為
    限，其他具有法規性質之命令、機關長官基於內部事務分配
    而為之職務命令，以及機關內發布之行政規章等所定之職務
    皆屬之，亦即凡為公務員在其職務範圍內所應為或得為事務
    均屬之，不以涉及公權力行使事項為限（最高法院105年度
    台上字第277號、103年度台上字第3455號判決要旨參照）。
    被告係臺北看守所依據行政院與所屬中央及地方各機關約僱
    人員僱用辦法第2條規定進用，辦理提列107年公務人員特種
    考試司法人員考試四等監所管理員類科及格人員所遺業務之
    約僱管理員，依與其簽訂之行政契約書工作內容與標準，擔
    任戒護科管理員，職務內容為日間或夜間戒護勤務工作，包
    含受收容人新收程序及物品保管手續等，有臺北看守所108
    年12月9日北所人字第10800149140號函暨所附約僱人員僱用
    契約書、具結書、各機關職務代理應行注意事項、職務說明
    書、法務部○○○○○○辦事細則附卷可查（見本院卷第89至103
    頁），被告亦供稱其在臺北看守所內負責辦理收容人新收程
    序及物品保管手續（見本院卷第55頁）。被告雖為約僱人員
    ，惟其工作內容顯與單純為肉體性、機械性勞務之人員有別
    ，而具有法定職務權限，依前開說明，當屬刑法第10條第2
    項第1款所訂之依法令服務於國家所屬機關，並具有法定職
    務權限之身分公務員。辯護人所辯，尚屬誤解，並無可採。
(三)關於被告所侵占金項鍊之價值，被害人於廉政官詢問時證稱
    ：該項鍊大約重1.033兩，大約人民幣1萬7千元，是我老婆
    買給我的等語（見他字卷第63頁），公訴意旨以被害人證述
    為據，參以臺灣銀行人民幣現金賣出匯率即4.507元兌換人
    民幣1元，而認定該金項鍊之價值為7萬6,619元（計算式：1
    7,000x4.507=76,619)，固非無見。惟黃金飾品之價格本隨
    時間不同而有漲跌，縱係同一時間，各地（國）之牌告金價
    亦有差異，被害人配偶縱係以人民幣1萬7千元之價格在大陸
    地區購入該金項鍊，並不表示該金項鍊於案發時在臺灣地區
    仍具相同價值，自難僅憑被害人前開證述及匯率，逕認該金
    項鍊之價值為7萬6,619元。該金項鍊之重量為1.033兩，被
    告及辯護人就此並不爭執，參以案發時當日之黃金賣出牌價
    為每錢4,650元（有黃金價格表在卷可憑，見原審卷第65頁
    ），堪認該金項鍊於案發時在臺灣地區之價值應為4萬8,035
    元（計算式：4,650x1.033x10=48,034.5，元以下4捨5入）
    ，且綜觀卷內復無其他證據足供參考，依「罪證有疑，利於
    被告」原則，應作有利於被告解釋而認定該金項鍊之價值為
    4萬8,035元。
(四)復觀諸卷附分戶卡及保管袋影本，可見被告僅在分戶卡蓋用
    「本人入所攜帶之各項保管物品已清點完畢並全數放入保管
    袋內無誤」之印文，保管袋上則未蓋用相同印文等情，且依
    被告於原審時陳稱：我僅交付分戶卡給董合文，保管袋先由
    我們保管，隔日轉入臺北看守所庫房等語（見原審卷第51頁
    ），亦可知被告僅交付被害人而行使該登載不實之分戶卡，
    是公訴意旨認被告亦在保管袋上蓋用「本人入所攜帶之各項
    保管物品已清點完畢並全數放入保管袋內無誤」之印文，復
    將該登載不實之公文書交付被害人而行使云云，自有未合。
(五)又被告於廉政官詢問及偵查中供稱：當時我將黃金項鍊握在
    手上，再趁機藏在我的皮鞋裡面，本來打算要拿去變賣，但
    擔心可能因此留下紀錄，而將該金項鍊丟棄在戒護科會議室
    的垃圾桶等語（見他字卷第19至21頁、第76頁），並由勘驗
    紀錄可見被告將金項鍊抓在左手，復藏在右腳皮鞋內等情（
    見他字卷第47至48頁），足認當被告將該金項鍊藏在左手而
    未置入保管袋時，已將該金項鍊侵占入己既遂。至被告於其
    後將該金項鍊藏匿鞋中，或隨意丟棄至垃圾桶，均屬犯罪後
    處分贓物之行為。公訴意旨認被告係以將藏匿在左手中之金
    項鍊放入右腳皮鞋內之方式而為侵占行為云云，亦有未洽。
(六)綜上，本案事證明確，被告犯行堪以認定，應依法論科。
二、論罪：
(一)核被告所為，係犯刑法第216條、213條之行使公務員登載不
    實文書罪及貪污治罪條例第6條第1項第3款之侵占職務上持
    有之非公用私有財物罪。被告公務員登載不實文書之低度行
    為，為嗣後行使公務員登載不實文書之高度行為所吸收，不
    另論罪。被告行使登載不實公文書之行為，係為順利達成其
    侵占職務上持有非公用私有財物之目的，整體行為有局部同
    一之情形，是被告係以一行為同時觸犯上開行使登載不實公
    文書罪及侵占職務上持有之非公用私有財物罪，為想像競合
    犯，依刑法第55條之規定，應從一重之侵占職務上持有之非
    公用私有財物罪處斷。公訴意旨認上揭2罪應分論併罰，即
    有未合。
(二)被告前因詐欺案件，經臺灣澎湖地方法院以103年度馬簡字
    第151號判決判處有期徒刑2月確定，於104年12月28日易科
    罰金執行完畢，有本院被告前案紀錄表在卷可憑，其於有期
    徒刑執行完畢後5年內，故意再犯本案有期徒刑以上之罪，
    為累犯，審酌前案詐欺罪與本案侵害法益種類及罪質均屬相
    同，僅有方法手段之差異，又被告於前案執行完畢後，理應
    產生警惕作用，並因此自我控管，卻於執行完畢後故意再為
    本案犯行，足徵其刑罰反應力薄弱，具有特別之惡性，參酌
    司法院釋字第775號解釋意旨，認依累犯規定予以加重，並
    無導致刑罰過苛或罪刑不相當之虞，爰予加重其最低本刑。
(三)按犯貪污治罪條例第4條至第6條之罪，於犯罪後自首，如有
    所得並自動繳交全部所得財物者，減輕或免除其刑，該條例
    第8條第1項前段定有明文。被告犯罪後，在偵查機關尚未發
    覺其犯罪之前，主動向法務部廉政署北部地區調查組坦承上
    開犯罪事實，並表明願受法院裁判，此有廉政官詢問筆錄附
    卷可佐（見他字卷第19至21頁），嗣於原審時亦已依公訴意
    旨自動繳交7萬6,619元（溢繳部分待本案確定後，得聲請發
    還），有臺灣新北地方法院自行收納款項收據在卷可查（見
    原審卷第70頁），爰依貪污治罪條例第8條第1項前段之規定
    ，減輕其刑。
(四)復按犯貪污治罪條例第4條至第6條之罪，情節輕微，而其所
    得或所圖得財物或不正利益在新臺幣5萬元以下者，減輕其
    刑，該條例第12條第1項定有明文，其立法目的，乃由於本
    條例之訂定，在於改造風氣，嚴懲重大之貪污。惟對於所得
    或所圖得之財物為5萬元以下之行為，因情節較為輕微，避
    免處罰過於嚴苛，期能以較輕之刑罰相繩，即能達到感化而
    防再犯之目的，以免輕罪重罰之弊。被告係利用其職務持有
    該金項鍊時，趁人不知而侵占入己，與長期間賡續侵占者，
    或一次侵占巨額財物者，仍屬有別，情節尚謂輕微，且該金
    項鍊之價值在5萬元以下，爰依貪污治罪條例第12條第1項規
    定，減輕其刑，並依法先加重而後遞減之。
(五)再按犯罪之情狀顯可憫恕，認科以最低度刑仍嫌過重者，得
    酌量減輕其刑，刑法第59條定有明文。考其立法理由：科刑
    時原即應依第57條規定審酌一切情狀，尤應注意該條各款所
    列事項，以為量刑標準，本條所謂「犯罪之情狀可憫恕」，
    自係指裁判者審酌第57條各款所列事項以及其他一切與犯罪
    有關之情狀之結果，認其犯罪足堪憫恕者而言，即必於審酌
    一切之犯罪情狀，在客觀上顯然足以引起一般同情，認為縱
    予宣告法定最低刑度猶嫌過重者，始有其適用。辯護人雖主
    張：被告育有一名未成年之子，出生時早產，且有心臟主動
    脈狹窄及廔管問題，甫出生即接受手術治療，需長期追蹤心
    臟狀況，近年來又發現其子有學習障礙，經校方通報為特殊
    教育需求個案，家中仰賴被告薪資勉強度日，被告為維持生
    計而積欠信用卡借款，嗣遭債權人聲請執行並扣薪，一時心
    生貪念而為本案犯行，依其當時特殊原因及環境，在客觀上
    足以引起一般同情，應有刑法第59條減刑規定適用等語，並
    提出新北市特殊教育需求學生評估報告、106、107年度綜合
    所得稅各類所得資料清單為憑。然本院審酌被告為身分公務
    員，本應恪遵職守、廉正自持，竟僅為一己之私，將其職務
    上持有之金項鍊侵占入己，除致董合文遭受財產上之損失外
    ，亦有損官箴，並足生損害於臺北看守所收容管理程序及保
    管物品之正確性，而有適度非難之必要性。被告所犯貪污治
    罪條例第6條第1項第3款之侵占職務上持有之非公用私有財
    物罪，法定本刑為5年以上有期徒刑，依該條例第8條第1項
    前段減輕（其同時有免除其刑之規定，依刑法第66條但書，
    得減至三分之二，故減輕後最低刑度為有期徒刑1年8月）後
    ，再依同條例第12條第1項遞減（得減輕至二分之一）結果
    ，得量處有期徒刑10月以上，而綜合被告犯罪情節，在該依
    法減輕後之法定刑度範圍內，尚足為與其責任相當之量刑，
    復綜觀被告犯罪之動機、目的、手段等一切情狀，衡以被告
    所述家庭及生活狀況，縱使生活環境不算優渥，但亦非無足
    維持基本生活，尚無不得不遂行犯罪之特殊原因與環境，並
    無客觀上顯足以引起一般同情，縱予宣告法定最低度刑猶嫌
    過重之情形，自不得依刑法第59條規定酌減其刑。
三、駁回上訴之理由：
    原審經審理之結果，以被告犯罪事證明確，適用貪污治罪條
    例第6條第1項第3款、第8條第1項前段、第12條第1項、刑法
    第11條、第213條、第216條、第55條、第47條第1項等規定
    ，審酌被告為身分公務員，本應恪遵職守、廉正自持，竟僅
    為一己之私，將其職務上持有之金項鍊侵占入己，除致被害
    人遭受財產上之損失外，亦有損官箴，並足生損害於臺北看
    守所新收管理之程序，所為應予適度非難，另考量其案發後
    尚知悔悟，除自首犯罪外，並自動繳交犯罪所得，犯後態度
    尚稱良好，兼衡其智識程度、生活狀況及素行紀錄等一切情
    狀，量處有期徒刑1年，並依貪污治罪條例第17條、刑法第3
    7條第2項規定宣告褫奪公權2年，就沒收部分另說明：被告
    所侵占之金項鍊業已逸失，應以其變價後可得之價值即4萬8
    ,035元為其犯罪所得，既經被告於原審自動繳交所得財物，
    無庸再為追徵之諭知，惟仍應依刑法第38條之1第1項規定宣
    告沒收。經核其認事用法並無違誤，量刑亦屬妥適。被告上
    訴請求從輕量刑云云，然原判決業已審酌被告犯罪之動機、
    目的、手段、犯罪情節及犯後態度等一切情狀，其本於事實
    審之裁量職權所為之量刑，並無失之過重或其他裁量不當之
    情，自無再予減輕之餘地；辯護人主張依刑法第59條減輕被
    告之刑或諭知免刑，亦非可採，已如前述。從而本件被告上
    訴為無理由，應予駁回上訴。
據上論斷，應依刑事訴訟法第368條，判決如主文。
本案經檢察官劉恆嘉提起公訴，檢察官侯千姬到庭執行職務。
中    華    民    國   108    年    12     月   31    日
                  刑事第九庭審判長法  官  潘翠雪
                                  法  官  陳俞婷
                                  法  官  林庚棟
以上正本證明與原本無異。
如不服本判決，應於收受送達後十日內向本院提出上訴書狀，其
未敘述上訴之理由者並得於提起上訴後十日內向本院補提理由書
（均須按他造當事人之人數附繕本）。「切勿逕送上級法院」。
                                  書記官  彭威翔
中    華    民    國    108   年    12    月    31    日
附錄本案論罪科刑法條：
中華民國刑法第213條
公務員明知為不實之事項，而登載於職務上所掌之公文書，足以
生損害於公眾或他人者，處1年以上7年以下有期徒刑。
中華民國刑法第216條
行使第210條至第215條之文書者，依偽造、變造文書或登載不實
事項或使登載不實事項之規定處斷。  
貪污治罪條例第6條
有下列行為之一，處5年以上有期徒刑，得併科新臺幣3千萬元以
下罰金：
一、意圖得利，抑留不發職務上應發之財物者。
二、募集款項或徵用土地、財物，從中舞弊者。
三、竊取或侵占職務上持有之非公用私有器材、財物者。
四、對於主管或監督之事務，明知違背法律、法律授權之法規命
    令、職權命令、自治條例、自治規則、委辦規則或其他對多
    數不特定人民就一般事項所作對外發生法律效果之規定，直
    接或間接圖自己或其他私人不法利益，因而獲得利益者。
五、對於非主管或監督之事務，明知違背法律、法律授權之法規
    命令、職權命令、自治條例、自治規則、委辦規則或其他對
    多數不特定人民就一般事項所作對外發生法律效果之規定，
    利用職權機會或身分圖自己或其他私人不法利益，因而獲得
    利益者。
前項第1款至第3款之未遂犯罰之。